【裁判字號】    99,重訴,43
【裁判日期】    990908
【裁判案由】    確認優先承買權存在
【裁判全文】
臺灣雲林地方法院民事判決              99年度重訴字第43號
原      告  丁○○
訴訟代理人  鍾竹簧律師
被      告  甲○○
訴訟代理人  乙○○
被      告  丙○○
訴訟代理人  林俊欽律師
上列當事人間請求確認優先承買權存在事件，本院於民國99年8
月25日言詞辯論終結，判決如下：
    主  文
確認原告於本院九十九年度司執字第八六七號清償債務強制執行
事件，對坐落雲林縣斗六市○○段三一二之三五地號、地目建、
面積一三○平方公尺之土地有優先承買權存在。
原告其餘之訴（對被告丙○○起訴部分）駁回。
訴訟費用新臺幣陸萬柒仟伍佰貳拾捌元由原告負擔。
    事實及理由
壹、程序部分：
一、按確認法律關係之訴，非原告有即受確認判決之法律上利益
    者，不得提起之；確認證書真偽或為法律關係基礎事實存否
    之訴，亦同，民事訴訟法第247 條第1 項定有明文。次按民
    事訴訟法第247 條所謂即受確認判決之法律上利益，須因法
    律關係之存否不明確，致原告在私法上之地位有受侵害之危
    險，而此項危險得以對於被告之確認判決除去之者，始為存
    在（最高法院27年上字第316 號判例參照）。經查，原告主
    張坐落雲林縣斗六市○○段312 之35地號土地（以下稱系爭
    土地），經本院99年度司執字第867 號強制執行事件拍賣結
    果，由被告甲○○拍定買受，原告主張就系爭土地有租賃權
    存在，而可行使優先承買權，惟遭被告甲○○所否認，主張
    原告並非系爭土地之承租人，故原告就系爭土地究有無租賃
    權及優先承買權存在？此一事項即不明確，且致原告在私法
    上之地位有受侵害之危險，而此項危險得以對於被告甲○○
    之確認判決除去，原告對被告甲○○提起本件確認之訴自有
    受確認判決之法律上利益，先予敘明。
二、按確認之訴非原告有即受確認判決之法律上利益者，不得提
    起之，已如前述。又按法律關係之存否為兩造所不爭執者，
    則不許提起確認之訴（最高法院70年度臺上字第2792號判決
    參照）。本件被告丙○○之訴訟代理人林俊欽律師稱：被告
    丙○○於本院99年度司執字第867 號清償債務強制執行事件
    中僅為債務人，對於系爭土地究竟誰有優先承買權，最後由
    何人拍定買得，均無何法律上利害關係，故被告丙○○就原
    告主張其對系爭土地有優先承買權乙節，並無意見等語。被
    告丙○○既不爭執原告對系爭土地有優先承買權存在，揆諸
    上開說明，原告主張其就系爭土地有優先承買權，而對被告
    丙○○請求確認，即無受確認判決之法律上利益，故原告此
    部分之訴欠缺權利保護要件，自非可取，不應准許，應予駁
    回。
貳、實體事項：
一、原告主張：
(一)、本院99年度司執字第867 號債權人合作金庫商業銀行股份有
    限公司（下稱合作金庫銀行）與債務人即被告丙○○間清償
    債務強制執行事件，拍賣被告丙○○所有坐落雲林縣斗六市
    ○○段312 之35地號之系爭土地。原告則為系爭土地上同段
    4016建號，門牌號碼為雲林縣斗六市○○街93號房屋（下稱
    系爭房屋）之所有人，本院民事執行處於民國99年6 月8 日
    ，以雲院恭99司執丙字第867 號函通知原告，稱原告無土地
    法第104 條所定之優先承買權。惟按強制執行之拍賣應解釋
    為買賣的一種，即以債務人為出賣人，拍定人為買受人，執
    行法院為代債務人出賣之人，因此原告提起本件訴訟，依法
    不得已將拍定人甲○○列為被告。
(二)、按土地法第104 條第1 項規定：「基地出賣時，地上權人、
    典權人或承租人有依同樣條件優先購買之權。」又按民法第
    425 條之1 第1 項規定：「土地及其土地上之房屋同屬一人
    所有，而僅將土地或僅將房屋所有權讓與他人，或將土地及
    房屋同時或先後讓與相異之人時，土地受讓人或房屋受讓人
    與讓與人間或房屋受讓人與土地受讓人間，推定在房屋得使
    用期限內，有租賃關係。其期限不受第四百四十九條第一項
    規定之限制。」其立法理由謂：「僅將土地或僅將房屋所有
    權讓與他人，或將土地及房屋同時或先後讓與相異之人時，
    實務上見解，除有特別約定外，應推斷土地受讓人默許房屋
    受讓人繼續使用土地，但應支付相當代價，故其法律關係之
    性質，當屬租賃。為杜爭議並期明確，明定當事人間在房屋
    得使用期限內，除有反證外，推定有租賃關係，其期限不受
    第四百四十九條第一項二十年之限制。爰增訂第一項。」本
    件被告丙○○於81年7 月17日將系爭土地設定抵押權予訴外
    人中國農民銀行股份有限公司（現已經被合作金庫銀行合併
    ）時，連同其上未保存登記之系爭房屋，二者同屬被告丙○
    ○所有。84年10月3 日被告丙○○與訴外人簡雅玲訂立房屋
    買賣契約，由被告丙○○將系爭房屋出賣與訴外人簡雅玲，
    同年11月15日辦妥保存登記。依上開民法第425 條之1 第1
    項規定及立法理由，明定訴外人簡雅玲與被告丙○○間就系
    爭土地有租賃關係。嗣原告於本院86年度執字第2617號強制
    執行事件中承受取得系爭房屋之所有權，故原告使用系爭房
    屋而有使用系爭土地之必要，原告與被告丙○○間就系爭土
    地仍有租賃關係存在，即原告為系爭土地之承租人。
(三)、又按最高法院62年臺上字第2962號判例：「土地法第一百零
    四條規定﹕『基地出賣時，承租人有依同樣條件優先購買之
    權。房屋出賣時，基地所有人有依同樣條件優先購買之權』
    ，立法意旨，在於房屋及基地如不屬於同一人所有時，毋論
    基地或房屋之所有人，出賣其基地或房屋時，對方均有優先
    購買其基地或房屋之權利。至於房屋之所有人係租地自建，
    或向前手購買房屋承租基地，均有土地法第一百零四條之適
    用。」本件原告既為系爭土地之承租人，於本院以99年度司
    執字第867 號清償債務強制執行事件代替出租人即被告丙○
    ○出賣系爭土地時，原告依據土地法第104 條第1 項規定，
    當有優先承買權，惟被告甲○○否認原告之優先承買權存在
    ，原告為主張適法之權利，當須提起訴訟，請求確認對系爭
    土地之優先承買權存在。
(四)、並聲明：1.確認原告於本院99年度司執字第867 號清償債務
    強制執行事件，對坐落雲林縣斗六市○○段312 之35地號、
    地目建、面積130 平方公尺之土地有優先承買權存在。2.訴
    訟費用由被告負擔。
二、被告方面：
    被告甲○○訴訟代理人乙○○辯稱：原告因強制執行承受取
    得系爭房屋而使用系爭土地，其與系爭土地所有人即被告丙
    ○○間應無租賃關係存在，故原告為無權占有系爭土地，而
    非系爭土地之承租人，並不受法律之保障。故原告當不得依
    據土地法第104 條第1 項規定，於本院99年度司執字第867
    號清償債務強制執行事件主張其對系爭土地有優先承買權，
    且訴訟費用應由原告自行負擔。並聲明：1.原告之訴駁回。
    2.訴訟費用由原告負擔。
三、兩造爭執與不爭執事項：
(一)、不爭執事項：
１、被告丙○○於81年7 月17日將系爭土地設定抵押權予訴外人
    中國農民銀行股份有限公司（現已經被合作金庫銀行合併）
    時，連同其上未保存登記之系爭房屋，二者同屬被告丙○○
    所有。
２、84年10月3 日被告丙○○與訴外人簡雅玲訂立系爭房屋買賣
    契約，由被告丙○○將系爭房屋出賣與訴外人簡雅玲，同年
    11月15日辦妥保存登記。
３、原告於本院86年度執字第2617號強制執行事件，承受取得系
    爭房屋之所有權，而使用系爭土地。
(二)、主要爭點：
    原告依據土地法第104 條及民法425 條之1 等規定，主張對
    系爭土地有優先承買權，是否有理由？
四、得心證之理由：
(一)、被告丙○○於81年7 月17日將系爭土地設定抵押權予訴外人
    中國農民銀行股份有限公司（現已經被合作金庫銀行合併）
    時，連同其上未保存登記之系爭房屋，二者同屬被告丙○○
    所有。84年10月3 日被告丙○○與訴外人簡雅玲訂立房屋買
    賣契約，由被告丙○○將系爭房屋出賣與訴外人簡雅玲，同
    年11月15日辦妥保存登記。原告於本院86年度執字第2617號
    強制執行事件，因承受取得系爭房屋之所有權，而使用系爭
    土地等事實，業據原告提出與其主張相符之被告丙○○所簽
    立之借據、借款約定條款、系爭房屋之買賣公證書、建築改
    良物買賣契約書、雲林縣稅捐稽徵處85年度契稅繳款書等影
    本各1 份在卷（本院卷第8 頁至第15頁）。並經本院調本院
    86年度執字第2617號強制執行卷核閱無誤，並為被告甲○○
    所不爭執，故堪認上開事實為真實。
(二)、按民法第425 條之1 第1 項規定：「土地及其土地上之房屋
    同屬一人所有，而僅將土地或僅將房屋所有權讓與他人，或
    將土地及房屋同時或先後讓與相異之人時，土地受讓人或房
    屋受讓人與讓與人間或房屋受讓人與土地受讓人間，推定在
    房屋得使用期限內，有租賃關係。其期限不受第四百四十九
    條第一項規定之限制。」其立法理由謂：「僅將土地或僅將
    房屋所有權讓與他人，或將土地及房屋同時或先後讓與相異
    之人時，實務上見解，除有特別約定外，應推斷土地受讓人
    默許房屋受讓人繼續使用土地，但應支付相當代價，故其法
    律關係之性質，當屬租賃。為杜爭議並期明確，明定當事人
    間在房屋得使用期限內，除有反證外，推定有租賃關係，其
    期限不受第四百四十九條第一項二十年之限制。爰增訂第一
    項。」本件被告丙○○於81年7 月17日將系爭土地設定抵押
    權予訴外人中國農民銀行股份有限公司（現已經被合作金庫
    銀行合併）時，連同其上未保存登記之系爭房屋既同屬被告
    丙○○所有，而84年10月3 日被告丙○○與訴外人簡雅玲訂
    立系爭房屋買賣契約，由被告丙○○將系爭房屋出賣與訴外
    人簡雅玲，同年11月15日辦妥保存登記。則依據民法上開規
    定及立法理由所述，當認訴外人簡雅玲於買受系爭房屋後，
    與被告丙○○間，就使用系爭土地之關係，推定為租賃關係
    ，已無疑義。而被告等亦未舉出反證推翻上開推定事項，則
    訴外人簡雅玲原為系爭土地之承租人，對系爭土地之使用有
    租賃權存在，應可認定。
(三)、次按最高法院48年臺上字第1457號判例謂：土地與房屋為各
    別之不動產，各得單獨為交易之標的，且房屋性質上不能與
    土地使用權分離而存在，亦即使用房屋必須使用該房屋之地
    基，故土地及房屋同屬於一人，而將土地及房屋分開、同時
    或先後出賣，其間雖無地上權設定，然除有特別情事，可解
    釋為當事人之真意，限於賣屋而無基地之使用外，均應推斷
    土地承買人默許房屋承買人繼續使用土地。尋繹其規範之本
    旨，乃側重於房屋所有權與基地利用權一體化之體現，並基
    於房屋既得使用權保護原則之考量，進一步肯認基地使用權
    不因基地物權之嗣後變動而受影響，藉以調和土地與建物之
    利用關係，庶符社會正義之要求。是房屋所有人對土地所有
    人原已取得基地利用權，嗣將土地或房屋出賣因致房地異主
    時，雖與上開判例所稱之「土地及房屋同屬一人」情形未盡
    相同，但就該判例規範之目的及債權物權化之趨勢而言，得
    否依「相類事實，應為相同處理」之法理而為類推適用，自
    值深究，最高法院91年度臺上字第1919號民事判決可資參照
    。又按土地及其土地上之房屋同屬一人所有，而僅將土地或
    僅將房屋所有權讓與他人，房屋受讓人與讓與人間推定在房
    屋得使用期間內，有租賃關係。民法第425 條之1 定有明文
    。又土地及土地上之房屋同屬一人所有，而僅將土地或房屋
    所有權讓與他人，或將土地及房屋同時或先後讓與相異之人
    時，土地受讓人或房屋受讓人與讓與人間，或房屋受讓人與
    土地受讓人間，應推定在房屋得使用期限內有租賃關係存在
    ，以維護社會經濟，並有最高法院88年度臺上字第1034號判
    決可資參照。又民法第425 條之1 之規定，在於保障社會經
    濟利益，兼顧受讓人利益，是前手既然有民法第425 條之1
    適用，因而房屋得繼續利用土地，俾免房屋遭受拆除而損及
    社會經濟利益，而其後之繼受該房屋者，其亦有利用該土地
    之必要。本件訴外人簡雅玲於買受系爭房屋後，因積欠原告
    債務，於86年間經本院以86年度執字第2617號給付票款強制
    執行事件拍賣訴外人簡雅玲原有之系爭房屋，該強制執行事
    件中原告於94年7 月間承受系爭房屋，原告因而取得系爭房
    屋之所有權，有本院86年度執字第2617號強制執行卷可憑，
    已如前述。本件系爭房屋及系爭土地原均為被告丙○○所有
    ，而僅將系爭土地上之系爭房屋出賣並移轉所有權與訴外人
    簡雅玲，嗣原告於本院86年度執字第2617號強制執行事件經
    承受取得系爭房屋之所有權時，系爭土地與房屋已非同屬一
    人所有，惟原告經承受取得系爭房屋，當有繼續使用系爭土
    地之必要，故基於上開房屋所有權與基地利用權一體化，並
    基於房屋既得使用權保護原則，藉以調和土地與建物之利用
    關係，庶符社會正義之要求之立法意旨。另依「相類事實，
    應為相同處理」之法理，訴外人簡雅玲對系爭土地之租賃權
    應由原告承受，故原告於承受取得系爭房屋後，仍為系爭土
    地之承租人，而非無權占有系爭土地。
(四)、又按土地法第104 條第1 項規定：「基地出賣時，地上權人
    、典權人或承租人有依同樣條件優先購買之權」。再按土地
    法第104 條之立法意旨，在於房屋及基地如不屬於同一人所
    有時，毋論基地或房屋之所有人，出賣其基地或房屋時，對
    方均有優先購買其基地或房屋之權利。至於房屋之所有人係
    租地自建，或向前手購買房屋承租基地，均有土地法第104
    條之適用，有最高法院62年臺上字第2962號判例可資參照。
    再者，執行法院之拍賣，其性質屬於買賣之一種，依強制執
    行拍賣取得之土地，應與一般受讓人無異。本件原告既為系
    爭土地之承租人，依據土地法第104 條第1 項規定，於本院
    99年度司執字第867 號清償債務強制執行事件拍賣系爭房屋
    之基地即系爭土地時，當有依同樣條件優先購買之權，可以
    認定。
五、綜上，本件系爭房屋及系爭土地原均為被告丙○○所有，而
    被告丙○○僅將系爭土地上之系爭房屋出賣並移轉所有權與
    訴外人簡雅玲，嗣原告於本院86年度執字第2617號強制執行
    事件經承受取得系爭房屋之所有權，當有繼續使用系爭土地
    之必要，故原告於承受取得系爭房屋後，仍為系爭土地之承
    租人。再者，執行法院之拍賣，其性質屬於買賣之一種，依
    強制執行拍賣取得之土地，應與一般受讓人無異。本件原告
    既為系爭土地之承租人，依據土地法第104 條第1 項規定，
    於本院99年度司執字第867 號清償債務強制執行事件拍賣系
    爭房屋之基地即系爭土地時，當有依同樣條件優先購買之權
    ，故原告依據民法第425 條之1 第1 項、土地法第104 條第
    1 項規定，對被告甲○○訴請確認於本院99年度司執字第86
    7 號清償債務強制執行事件，原告對於系爭土地有優先購買
    權，為有理由，應予准許。至於原告對被告丙○○請求確認
    原告就系爭土地有優先承買權，因無確認利益，此部分之請
    求要屬無據，應予駁回。
六、訴訟費用負擔之依據：本件原告對被告甲○○之訴為有理由
    ，依民事訴訟法第78條、第85條第1 項等規定，訴訟費用原
    應宣告由被告甲○○負擔，惟原告於本院言詞辯論時，當庭
    表示放棄對被告甲○○請求負擔訴訟費用，並經記明筆錄，
    故本於尊重當事人為訴訟主體及處分權主義，且民事訴訟法
    所定訴訟費用負擔等規定，並非基於公益之必然，故原告拋
    棄對被告甲○○請求支付訴訟費用之權利，並無不許之理。
    另原告對被告丙○○之訴既無確認利益，而為原告敗訴之判
    決，此部分訴訟費用依據民事訴訟法第78條規定，當應由原
    告負擔。爰宣告由原告負擔本件訴訟費用，如主文第3 項所
    示。
中    華    民    國    99    年    9     月    8     日
                  民事第二庭    法  官  楊昱辰
以上正本係照原本作成
如對本判決上訴，須於判決送達後廿日內向本院提出上訴狀。如
委任律師提起上訴者，應一併繳納上訴審裁判費。
中    華    民    國    99    年    9     月    8     日
                                書記官  李松坤

司法院資訊處製作；財團法人民間司法改革基金會備份。
